【裁判字號】    87,訴,70
【裁判日期】    890113
【裁判案由】    履行契約等
【裁判全文】
臺灣新竹地方法院民事判決  八十七年度訴字第七十號
    原      告  丙○○
    被      告  乙○○
    訴訟代理人  甲○○
右當事人間履行契約等事件，本院判決如左：
    主      文
被告應將坐落新竹縣芎林鄉○○段七地號土地中，按如附圖所示七─Ｂ土地部分分割
，並將如附圖七─Ｂ所示土地面積零點一九七五公頃辦理所有權移轉登記予原告。
原告其餘之訴駁回。
訴訟費用由被告負擔四分之三，餘由被告負擔。
    事      實
甲、原告方面：
一、聲明：求為判決被告應將坐落新竹縣芎林鄉○○段六、六之二、七地號三筆土地
    合併後，再按如附圖所示七─Ａ、七─Ｂ土地部分分割，並將如附圖七─Ａ所示
    土地面積零點零七公頃，及如附圖七─Ｂ所示土地面積零點一九七五公頃之二部
    分土地辦理所有權移轉登記予原告。
二、陳述：
  （一）原告於民國七十六年十一月間將坐落於新竹縣芎林鄉○○段六、六之二、七
        地號（下僅以地號簡稱）等三筆土地出售於被告之父甲○○，雙方言明前揭
        上山段七地號土地中零點二六七五公頃由原告保留，未在出售標的內，惟依
        當時法令限制該土地無法辦理分割移轉，原告乃將全筆土地辦理所有權移轉
        登記予甲○○指定之登記名義人即被告之母邱茶妹，雙方並約定日後法令准
        予分割時，原告所保留上開二部分之土地應無條件辦理移轉登記予原告取得
        ，並由邱茶妹立覺書一紙，嗣邱茶妹死亡，系爭土地由被告繼承取得，並已
        辦理所有權移轉登記完竣。
  （二）上開二部分之土地現依法得辦理分割移轉登記，原告屢催促被告配合辦理，
        被告均不置理，是依邱茶妹所立覺書內容，被告自應負有將上開二部分土地
        分割移轉予原告之義務。
  （三）上開土地依被告提出覺書附圖所載，並經鈞院至現場勘驗結果後，原告依覺
        書所分得之土地並非相連，惟上山段六、六之二、七地號三筆土地均係原告
        出售予甲○○，且六、六之二地號二筆土地均包括在七地號範圍內，且地目
        均為田，自得先合併，再將如附圖七─Ａ、七─Ｂ所示二塊土地移轉登記於
        原告。
  （四）縱以被告並不負有前開合併之義務，然如附圖七─Ｂ所示土地，係與原告所
        有同段四地號土地毗鄰，且如附圖七─Ｂ所示土地與四地號地目均為「田」
        ，上開部分之土地亦可自七地號土地分割後，再與四地號土地予以合併登記
        。
三、對被告抗辯之陳述：
    被告既承認覺書之真正，是其辯稱「迄今政府仍未准許農地分割」，顯係推諉之
    詞。又被告雖稱原告主張之分割方式完全截斷現行道路，亦有誤會，依之前原告
    與被告之父甲○○所訂買賣契約書第十五條第二項業已載明「原有路無償永久給
    甲方交通」，亦足見道路部分並未涵括於出售標的內，而被告取得使用權，並無
    任何損及權益之情事。
四、證據：提出實測圖一份、覺書一份、地價證明一份、上山段四、六、六之二、七
    地號土地登記簿謄本各一份，並聲請至現場進行勘驗。
乙、被告方面：
一、聲明：求為判決駁回原告之訴。
二、陳述：
  （一）緣被告之父甲○○確係向原告承購坐落於七地號等三筆土地，惟其中七地號
        土地原告保留零點二六七五公頃，因礙於法令限制，遂全筆辦理所有權移轉
        登記與被告之母邱茶妹，嗣由被告繼承取得之，邱茶妹亦立覺書同意於政府
        准予分割時辦理分割移轉返還原告應取得之部分。
  （二）惟迄今政府法令仍未准許農地分割，是被告迄今仍無法源可申辦分割移轉以
        返還原告，絕非被告故意拖延不辦，確實係受限於法令，且原告起訴狀所示
        之附圖以及分割方法，並未經被告同意，完全係原告片面所為，被告絕不同
        意該分割方法，蓋以原告所提附圖之分割線已將現有道路劃歸原告所有，勢
        將被告現行通路完全截斷，損及被告權益至鉅，更與兩造買賣時現場指界完
        全不符。
  （三）鈞院曾會同兩造至現場實際測量指界，並繪成測圖面，係該覺書之一部分無
        誤，此復可由該覺書中所附實測圖可知，是將來政府法令變更而准予分割時
        ，被告自應依覺書及其實測圖所示分割方式辦理分割，絕非如原告起訴分割
        方式分割之，原告既自始承認該覺書之效力，則雙方自應依該覺書所附之實
        測圖而為分割，焉能任由原告變更分割方式？且依覺書所提之實測圖觀之，
        應分割返還原告取得之部分係有二部分，該二部分並未毗鄰連貫，根本無法
        與原告所有四地號土地合併，亦即不能合併分割。
  （四）按現行法令，農地不得細分，且農地依法作農地使用不任意更其使用用途，
        否則即屬違法，依原告之聲明，係請求被告合併三筆土地後，再分割二筆移
        轉登記予原告，此更與上開立法原旨有違，且原告已將該保留未出售之土地
        鋪設水泥路面，擬租予東訊群公司堆放垃圾使用，不但污染水源，更與政府
        農地農用之政策有違。
  （五）原告所請求分割之二筆土地面積，與兩造簽訂覺書內所附實測圖並不相符，
        被告絕不同意，應徵由雙方共識或原始約定進而分割之。而鈞院會同兩造勘
        驗現場，並請新竹縣竹東地政事務所（下稱竹東地政所）繪製複丈成果圖之
        結果，竟僅憑原告不實之指界所繪成，被告否認此複丈成果圖，並聲請再度
        至現場進行勘驗及丈量。
三、證據：提出覺書及所附實測圖各一件，並聲請再至現場勘驗。
丙、本院依原告聲請，會同兩造及竹東地政所人員至現場進行勘驗，並囑託竹東地政
    所繪製複丈成果圖。
    理      由
一、本件原告起訴狀所載之訴之聲明原係為「被告應將如附圖七─Ａ所示土地面積零
    點零七公頃，及如附圖七─Ｂ所示土地面積零點一九七五公頃之二部分土地辦理
    所有權移轉記予原告。」嗣於訴訟進行中，於上開聲明追加「被告應將坐落新竹
    縣芎林鄉○○段六、六之二、七地號三筆土地合併後，再按如附圖所示七─Ａ、
    七─Ｂ土地部分分割，．．．」等語，本院認不甚礙被告之防禦及訴訟之終結，
    爰依民事訴訟法第二百五十五條第一項但書規定准許之。
二、本件原告起訴主張：緣原告於七十六年十一月間將上山段六、六之二、七地號等
    三筆土地出售於被告之父甲○○，雙方言明前揭上山段七地號土地中零點二六七
    五公頃由原告保留，惟依當時法令限制該土地無法辦理分割移轉，原告乃將全筆
    土地辦理所有權移轉登記予甲○○指定之登記名義人邱茶妹，雙方並約定日後法
    令准予分割時再行辦理移轉登記予原告取得，經簽定覺書在案；嗣邱茶妹亡故，
    系爭土地由被告繼承取得所有權，今法令政策已有變更，上開三筆土地中六、六
    之二地號二筆土地均包括在七地號土地範圍內，且地目相同，依農發條例第三十
    條意旨，被告應可將其所有上山段六、六之二及七地號三筆土地合併為一個地號
    （即土地成為一筆）後，自能將如附圖所示七─Ａ、七─Ｂ所示二部分辦理分割
    移轉登記所有權予原告；縱以被告並不負有前開合併之義務，然如附圖七─Ｂ所
    示土地，係與原告所有同段四地號土地毗鄰，且地目均為「田」，上開部分之土
    地亦可自七地號土地分割後，再與四地號土地予以合併登記，屢經原告催促辦理
    ，均置之不理，為此提起本件訴訟。
三、被告則對其父甲○○確係向原告承購坐落於七地號等三筆土地，惟其中七地號土
    地原告保留零點二六七五公頃，亦立覺書同意於政府准予分割時辦理分割移轉返
    還原告應取得之部分等情不為爭執；然迄今政府法令仍未准許農地分割，是被告
    並無法令依據可申辦分割移轉以返還原告，絕非被告故意拖延不辦；且依覺書所
    提之實測圖觀之，應分割返還原告取得之部分係有二部分，該二部分並未毗鄰連
    貫，根本無法與原告所有四地號土地合併，又依原告追加之聲明，係請求被告合
    併三筆土地後分割二筆移轉登記予原告，此更與上開立法原旨有違，且原告已將
    該保留未出售之土地鋪設水泥路面，擬租予他人堆放垃圾使用等情置辯，請求駁
    回原告之訴。
四、原告主張其於七十六年十一月間將上山段六、六之二、七地號等三筆土地出售於
    被告之父甲○○，雙方言明前揭上山段七地號土地中零點二六七五公頃由原告保
    留，惟依當時法令限制無法辦理分割登記，遂辦理所有權移轉登記於被告之母邱
    茶妹，俟將來法令未限制後，才行移轉於原告，目前上開地號三筆土地均為被告
    所有等情事，業據其提出覺書、上山段四、六、六之二、七地號土地登記簿謄本
    各一份為證，被告除就原告所保留之土地究係何處有所爭執外，其餘諸情均為是
    認，是被告確實負有於農地分割相關法令限制解除後，將原告所保留之土地自上
    山段七地號土地分割後返還原告之責；惟原告於上山段七地號所保留面積零點二
    六七五公頃之土地究係位於何處？於本件訴訟之初確有爭執，即原告之主張詳如
    起訴狀證物一實測圖Ａ部分所示係相連之一塊土地，惟被告於訴訟中提出覺書及
    後附實測圖，實測圖所載則係兩塊分開不相鄰之土地，原告始表示所保留之土地
    係依被告所提之實測圖所示，且本院依此實測圖為基礎，會同兩造及竹東地政所
    至勘驗現場，而竹東地政所亦依上開被告所提之實測圖為本，繪製複丈成果圖（
    即如附圖），附圖七─Ａ、七─Ｂ所示之二塊土地，確可認係原告於買賣中所保
    留之土地無誤；被告雖於嗣後辯稱複丈成果圖係依原告單方指界所繪製云云，惟
    此複丈成果圖既係依其所提之實測圖為本所繪，此辯解即與事實不合，自無足採
    。
五、按每宗耕地不得分割或移轉為共有，但因出售與毗鄰耕地自耕農而與其耕地合併
    者，得為分割，農發條例第三十條但書前段定有明文，本件上山段六、六之二及
    七地號三筆土地地目均係「田」，是否得為分割，即依前開法條規定決之。原告
    雖復主張：上山段六、六之二及七地號三筆土地均係原告出售予被告之父甲○○
    ，而依農發條例第三十條意旨，只要在同一地段、地界相連、使用分區及使用性
    質相同者，相關土地於分割合併後只要不增加筆數、地號，即可辦理分割合併，
    是本件可依「地籍測量實施規則」第二二五條第一項前段所定之「界址調整」方
    式，將上山段六、六之二及七地號三筆土地之界址調整如原告所提地籍圖紅色虛
    線所示，界址調整後仍為三筆，則被告應可將其所有上山段六、六之二及七地號
    三筆土地合併為一個地號（即土地成為七地號一筆）後，自能將如附圖所示七─
    Ａ、七─Ｂ所示二部分辦理分割，並賦與上山段六、六之二地號，藉以移轉登記
    所有權予原告等情，固據其提出覺書、行政院七十三年一月五日臺七十三經００
    六六號函及上山段六、六之二及七地號三筆土地登記簿謄本各一份附卷可稽，然
    為被告所反對。經查，依上山段七地號土地原所有權人邱茶妹出具之覺書，係載
    ：「立覺書人邱茶妹承買業主丙○○（即原告）所有芎林鄉○○段第七號，田十
    一則，零點八五七０公頃，業主保留零點貳六七五公頃，因受法令限制無法辦理
    分割，將全筆移轉立覺書人名義．．．，日後政府准予分割時，業主保留部分零
    點貳六七五公頃應無條件辦理分割，移轉返還業主取得．．．」，其中就僅針對
    「上山段七地號」「原告所保留之零點二六七五公頃土地」所為，並未涉及其他
    地號土地，即被告之母邱茶妹僅負有於「日後政府准予分割時，．．．無條件辦
    理分割移轉返還業主取得．．．」之義務，上山段六、六之二地號固亦係原告出
    售予邱茶妹，且於地形上係包括在上山段七地號之土地內，然當初既未約定邱茶
    妹負有將上山段六、六之二地號二筆土地與七地號土地合併成一筆後，再將「六
    」、「六之二」二個地號重新賦與在如附圖七─Ａ及七─Ｂ所示二塊土地之義務
    ，以現行相關土地法規均對農地分割有相當嚴格之限制，於總面積相同之耕地，
    如享有多個地號，較一個地號言，所有權人自享有得各別處分之利益，就本件言
    ，原告自無從要求被告犧牲享有三個地號之利益，而強迫其將三筆土地合併成一
    個地號後，再將如附圖七─Ａ、七─Ｂ所示部分分割；且原告主張上開方式，是
    否符合「地籍測量實施規則」第二二五條第一項前段所定之「界址調整」方式？
    亦有疑義，是原告此部分之主張，既無任何依據，自非足採。
六、然原告於前項之主張固不足採，惟其既於上山段七地號之土地中保留如附圖七─
    Ａ、七─Ｂ二塊土地，其中七─Ａ土地與其所有上山段三之一地號毗鄰，七─Ｂ
    土地與其所有上山段四地號土地毗鄰，則此二塊土地是否具農發條例第三十條但
    書前段「但因出售與毗鄰耕地自耕農而與其耕地合併」情形之適用，則為本件訟
    爭之關鍵。系爭上山段七地號土地原係原告所有，嗣後出售於被告之父甲○○，
    並辦理移轉所有權登記予甲○○指定之人即被告之母邱茶妹，惟保留如附圖七─
    Ａ、七─Ｂ所示二塊土地，約定事後法令解除時，再辦理移轉所有權登記予原告
    ，本件原告係依約定請求返還，並非出售，乍看字面上文字似有未合；惟上開條
    文規定意旨，係在防止耕地細分，至於其請求分割、合併之原因究係為何？有償
    抑或無償？則不應過於限制，且依主管機關即內政部就此項問題亦函示稱：「本
    案共有人申請共有耕地持分面積分割，俾與其毗鄰單獨所有耕地合併，因與前項
    規定（按：即農發條例第三十條但書前段）之立法精神無違，．．．得比照農業
    發展條例第三十條但書辦理。」「．．．本案申請人所有．．．一般農業區農牧
    用地，擬辦理分割而與其所有毗鄰同段．．．農牧用地合併乙節，如分割、合併
    後筆數未增加，與現行規定尚無違背。」均有內政部七十三年八月一日臺（七三
    ）內地字第二四五九五０號函、八十五年三月十二日臺（八五）內地字第八五０
    二九六七號函在卷可查，然依原告所提行政院七十三年一月五日臺七十三經００
    六六號函之結論：「（一）土地所有權人依農業發展條例第三十條前段但書規定
    ，申辦耕地分割、移轉、合併者，其毗鄰之二耕地，原則上應符合土地複丈辦法
    第二十一條前段規定之要件，即應以同一地段、地界相連、使用分區及使用性質
    均相同之土地。」根據前揭數紙行政函示意旨，本件是否可依原告聲請辦理移轉
    登記，須視如附圖七─Ａ、七─Ｂ所示二塊土地（均屬上山段七地號之一部分）
    ，與分別毗鄰之原告所有上山段三之一及四地號土地是否符合「同一地段、地界
    相連、使用分區及使用性質均相同」之要件，經查，上山段七地號土地地目為「
    田」，等則為「十一」，編定使用種類係「山坡地保育地農牧用地」，而同段四
    地號土地之地目、等則及編定使用種類均與七地號相同；惟同段三之一地號土地
    之地目為「旱」，與前二筆土地不同，揆諸農發條例之立法意旨及主管機關前揭
    函示，則如附圖七─Ｂ所示土地，因與其毗鄰之上山段四地號土地符合「同一地
    段、地界相連、使用分區及使用性質均相同」之要件，原告自得請求被告將此部
    分土地返還並辦理移轉登記予原告，惟上開土地須合併登記於上山段四地號土地
    內，始能符合「筆數未增加」之要件；至於如附圖七─Ａ所示土地，因與其毗鄰
    之上山段三之一地號土地未能符合上開要件，自無從於分割後再行合併登記，此
    部分之請求，自無從准許。至於被告辯稱法令仍禁止移轉云云，然與前開論述不
    符，自無足採信。
七、從而，原告依據兩造間之契約，於請求被告將坐落上山段七地號土地按如附圖所
    示七─Ｂ土地部分分割，並將如附圖七─Ｂ所示土地面積零點一九七五公頃之二
    部分土地辦理所有權移轉記予原告之範圍內（惟須以合併登記於原告所有同段四
    地號土地內為條件），為有理由，自應准許；逾上開請求部分為無理由，自應依
    法駁回。
八、據上論結，本件原告之訴為一部有理由，一部無理由，依民事訴訟法第七十九條
    但書，判決如主文。
中      華      民      國    八十九    年      一      月     十三     日
                                  臺灣新竹地方法院民事第一庭
~B法      官  鍾啟煌
右為正本係照原本作成。
如對本判決上訴，須於判決送達後廿日內向本院提出上訴狀。
~B法院書記官  鄭姿萍
中      華      民      國    八十九    年      一      月     十五     日


司法院資訊處製作；財團法人民間司法改革基金會備份。
